臺灣臺北地方法院民事判決　　　　　　　93年度訴字第1577號
原　　　告　丁○○
訴訟代理人　楊金順律師
複　代理人　陳佳雯律師
複　代理人　乙○○
被　　　告　丙○○
上列當事人間遷讓房屋等事件，本院於民國94年12月27日言詞辯
論終結，判決如下：
    主  文
原告之訴及假執行之聲請均駁回。
訴訟費用由原告負擔。
    事實及理由
壹、程序方面：
  一、按訴狀送達後，原告不得將原訴變更或追加他訴，但擴張
      或減縮應受判決事項之聲明者不在此限，民事訴訟法第
      255條第1項第3款定有明文。本件原告起訴時其訴之聲明
      第2項原請求自民國93年2月24日起按月給付新台幣（下同
      ）11,793元，嗣於94年12月6日言詞辯論期日更改為自93
      年3月1日起算，核屬減縮應受判決事項之聲明，依上開規
      定，應予准許。
  二、本件被告丙○○經合法通知，未於最後言詞辯論期日到場
      ，核無民事訴訟法第386條所列各款情形，爰依原告之聲
      請，由其一造辯論而為判決。
貳、原告起訴主張：
  一、原告於民國93年3月1日因獲台灣台北地方法院民事執行處
      核發門牌號碼台北市○○區○○街122號5樓房屋及其坐落
      基地（下稱系爭房屋）之權利移轉證書，而取得系爭房屋
      之所有權，惟被告目前仍占有系爭房屋。同案另一被告甲
      ○○（本院已於民國94年12月20日審結）雖辯稱伊於88年
      9月26日曾與被告丙○○及訴外人賴木寅就系爭房屋訂有
      租賃契約（下稱系爭租約），並非無權占有云云。惟被告
      丙○○於88年10月5日即系爭租約訂立前曾親立切結書，
      保證系爭房屋於提供設定抵押權之時（88年10月1日）確
      無任何租賃關係存在，另一被告甲○○亦未能證明其對被
      告丙○○、訴外人賴木寅確有借款債權存在，及以租金抵
      償借款之必要與真意，另訴外人賴木寅至91年9月17日方
      取得系爭房屋所有權，何以於88年9月26日即與當時之所
      有權人即被告丙○○共任系爭房屋之出租人？依系爭租約
      第10條及第11條約定租賃所得稅由被告丙○○及訴外人賴
      木寅負擔，惟依稅捐機關函覆表示查無渠等3人之租金申
      報或租金支出紀錄，顯見系爭租約並非真正。又系爭房屋
      及車位之管理費均由被告丙○○繳交，並無另一被告甲○
      ○之繳費紀錄，且自91年10月份起至92年3月份更被管理
      委員會認定為空屋，故管理費折半計算，可認該期間並無
      居住之事實。綜上所述，系爭租約顯非真實，應係為規避
      強制執行而通謀虛偽所訂立，依民法第87條第1項本文之
      規定，應屬無效。從而被告無權占有原告所有之系爭房屋
      ，原告自得依民法第767條規定及不當得利、侵權行為之
      法律關係，並參酌最高法院61年台上字第1695號、67年台
      上字第3622號之判例要旨，請求被告將系爭房屋騰空返還
      原告及自原告取得系爭房屋所有權之日（93年3月1日）起
      至被告返還系爭房屋之日止，按月連帶返還伊相當於租金
      之不當得利或賠償原告所受相當於租金之損害（選擇合併
      ，請求法院擇一判決）。又依土地法第97條之規定，原告
      得向被告請求系爭房屋及其坐落基地申報總價年息10%作
      為每年之損害金，而系爭房屋之課稅現值為新台幣（下同
      ）634,100元，坐落基地之申報地價為每平方公尺43,120
      元，故被告應給付予原告之每月損害金為：[634,100＋（
      43,120×347×522/10,000）]×10%÷12= 11,793（元）
      等語。並聲明：(一)被告與另一被告甲○○應自門牌號碼
      為台北市○○區○○街122號5樓之房屋遷出，並將上開房
      屋騰空返還原告；(二)被告應自民國93年3月1日起至返還
      前項房屋之日止，與另一被告甲○○按月連帶給付原告新
      台幣11,793元；(三)原告願供擔保，請准宣告假執行。
參、被告丙○○則以：被告丙○○當初購買系爭總價約8,000,00
    0元之房屋時，因現金不足，故於88年間與訴外人賴木寅共
    同向另一被告甲○○借款2,000,000元，惟僅被告丙○○簽
    發本票。系爭房屋係被告丙○○及賴木寅共同所有，作為員
    工住宿之用，惟僅以被告丙○○為登記名義人。被告丙○○
    及訴外人賴木寅向另一被告甲○○借款時約定若未償還，系
    爭房屋則由另一被告甲○○居住，並以居住1個月抵償借款
    10,000元。被告丙○○與訴外人賴木寅除上開尚未償還之
    2,000,000元外，尚陸續向另一被告甲○○借款，並陸續簽
    發本票。被告丙○○於88年9月間住進系爭房屋，約3年後遷
    出，嗣後即由被告丙○○之家人及另一被告甲○○前後遷入
    居住等語資為抗辯。
肆、兩造不爭執之事項：
  一、本院92年度執字第10355號拍賣抵押物強制執行事件所拍
      賣之不動產，由原告拍定，並於93年3月1日收受本院民事
      執行處發給「台北市○○區○○街122號5樓」房屋之權利
      移轉證明書，取得該房屋之所有權（見本院卷(一)第11頁
      ）。
  二、系爭房屋於88年10月2日完成抵押權設定登記（見本院卷
      (一)第25至28頁）。
  三、同案另一被告丙○○於88年10月5日親立切結書予系爭房
      屋之抵押權人即訴外人陽信商業銀行股份有限公司，切結
      內容為：「提供抵押之不動產於提供設定抵押權之時，確
      無任何租賃關係存在」（見本院卷(一)24頁）。陽信商業
      銀行股份有限公司於88年9月18日調查系爭房屋使用狀況
      之結果為：「本建物現正買賣過戶中，借款人（即被告丙
      ○○）擬於裝潢後自住使用」（見本院卷 (一)第115頁）
      。
  四、88年9月間即系爭租約訂立時之房屋所有權人為被告丙○
      ○，嗣於91年9月17日將系爭房屋所有權移轉予訴外人賴
      木寅（見本院卷(一)第25至28頁）。
  五、同案另一被告丙○○曾簽發到期日為88年7月2日、面額為
      2,000,000元之本票乙紙、於91年8月1日簽發面額150,000
      元及300,000元之支票各乙紙、於91年8月10日簽發面額
      600,000元之支票乙紙、於91年8月15日及26日分別簽發面
      額均為200,000元之支票各乙紙、於91年8月29日簽發
      230,000元之支票乙紙，上開支票6紙經提示後均遭票據交
      換所退票（見本院卷(一)第59至71頁）。
  六、被告甲○○曾就被告丙○○於91年7月10日所簽發面額為
      800,000元之本票聲請本票准許強制執行，並取得執行名
      義（見本院卷(一)第72至75頁）。
  七、系爭房屋及車位之管理費，至91年8月份為止，均由被告
      丙○○繳納。
  八、被告甲○○及同案另一被告丙○○、訴外人賴木寅自89年
      度迄今，均未曾就系爭房屋申報租金所得或支出（國稅局
      函覆，見本院卷第136至138頁）。
  九、訴外人陽信商業銀行股份有限公司於92年3月28日聲請拍
      賣系爭房屋。
  十、被告甲○○目前仍占有系爭房屋。
伍、得心證之理由：
  一、原告主張系爭房屋原為訴外人賴木寅所有，係原告向本院
      標得並於93年3月1日領得權利移轉證書而取得所有權等情
      ，業據原告提出不動產權利移轉證書為證，並經本院依職
      權調閱本院92年度執甲字第10355號執行卷宗查閱屬實，
      且為被告所不爭執，固堪信原告此部份之主張為真實。
  二、惟按請求返還所有物之訴，應以現在占有該物之人為被告
      ，如非現在占有該物之人，縱令所有人之占有係因其人之
      行為而喪失，要不得本於物上請求權，對之請求返還所有
      物（最高法院29年上字第1061號判例參照）。本件被告丙
      ○○並非現在占有系爭房屋之人，業據本院依原告之聲請
      至系爭房屋勘驗確為另一被告甲○○所占有，被告丙○○
      並非現在占有系爭房屋之人無訛，有勘驗筆錄在卷可稽。
      被告丙○○既非現在占有系爭房屋之人，則原告本於物上
      請求權，對之請求返還系爭房屋，即有未合，應予駁回。
  三、又被告既未現在占有系爭房屋，自無侵害原告之所有權可
      言。另縱如原告所主張被告丙○○和訴外人賴木寅曾與另
      一被告甲○○間簽訂有租賃契約，被告丙○○為間接占有
      人屬實，惟因該契約其期限逾五年且未經公證，有原告所
      提出，為被告丙○○所不爭執其為真正之系爭房屋租賃契
      約書影本一件在卷足按，而無「買賣不破租賃」原則之適
      用，致無拘束系爭房屋受讓人即原告之效力。又縱認上開
      租賃契約有拘束原告之效力，惟被告丙○○業於91年9月
      17日，即88年9月26日租賃契約簽訂之後，將所有權移轉
      登記為訴外人賴木寅所有，有上開租賃契約書影本一件及
      原告提出之系爭房屋建物登記謄本之影本一件在卷足憑，
      則依民法第425條第1項之規定，被告丙○○已脫離出租人
      之地位，而非間接占有人，則原告之所有權係被現在占有
      系爭房屋之人即另一被告甲○○所侵害而非遭被告丙○○
      所侵害，則原告基侵權行為法則，請求被告丙○○給付相
      當於租金之損害，亦有未合，應予駁回。另被告丙○○受
      有相當於租金之利益，係本於其和訴外人賴木寅與另一被
      告甲○○間所簽訂之租賃契約，並非無法律上之原因。又
      依上開說明，被告丙○○自91年9月17日將所有權移轉登
      記為訴外人賴木寅所有時，既已脫離出租人之地位，即不
      再受有相當於租金之利益，則縱然原告受有損害，亦應向
      造成原告受有損害因而受有利益者，請求返還不當得利，
      而非向被告丙○○請求。則原告基於民法第179條之規定
      ，請求被告丙○○返還不當得利，亦屬無理由，應併予駁
      回。
陸、假執行之宣告：原告既受敗訴判決，則其假執行之聲請即失
    所附麗，應併予駁回。
柒、又本件事證已臻明確，兩造其餘攻擊防禦方法及未經援用之
    證據，經本院斟酌後，認為均不足以影響本判決之結果，爰
    不一一論述，併此敘明。
捌、結論：本件原告之訴為無理由、依民事訴訟法第385條第1項
    前段、第78條，判決如主文。
中　　華　　民　　國　　94　　年　　12　　月　　30　　日
                  民事第四庭    法　官　陳文正
以上正本係照原本作成
如對本判決上訴，須於判決送達後20日內向本院提出上訴狀
中　　華　　民　　國　　94　　年　　12　　月　　30　　日
                    　　　　　　書記官　黃菀茹
